臺灣高等法院刑事裁定
110年度毒抗字第885號
抗  告  人
即  被  告  劉國祥


                    於法務部○○○○○○○○附設勒戒所                      執行中)
上列抗告人即被告因聲請施以強制戒治案件，不服臺灣桃園地方
法院110年度毒聲字778號，中華民國110年4月9日裁定，提起抗
告，本院裁定如下：
    主  文
抗告駁回。
    理  由
一、原裁定意旨略以：抗告人即被告甲○○（下稱抗告人）因施用
    毒品案件，經原審以109年度毒聲字第657 號裁定送觀察、
    勒戒，據法務部○○○○○○○○依新修正規定內容製作之「有無繼
    續施用毒品傾向評估標準紀錄表」及「有無繼續施用毒品傾
    向證明書」所示，本件評分結果為：前科紀錄與行為表現25
    分、臨床評估36分、社會穩定度5 分，總分66分（靜態因子
    57分、動態因子9 分），綜合判斷為「有繼續施用毒品傾向
    」，有該所民國110年4月6日新戒所衛字第11007008350號函
    附之相關資料在卷可憑。原審依據聲請人所提卷證資料，認
    前開評估係該所相關專業知識經驗人士在被告觀察、勒戒期
    間，依其本職學識評估被告之人格特質、臨床徵候、環境相
    關因素所為之綜合判斷，具有科學驗證所得之結論，自得憑
    以判斷抗告人有無繼續施用毒品傾向，且由形式上觀察，並
    無擅斷或濫權等明顯不當之情事，法院宜予尊重其行政職權
    之行使及專業之判斷。再者，毒品危害防制條例規定強制戒
    治之目的，既係針對因施用毒品成癮者，此處尚非僅指身癮
    者，心癮者尤其為甚，其難以戒絕斷癮，致再犯率偏高，故
    有持續收容於戒治處所施以強制戒治之必要，故依毒品危害
    防制條例第20條第2項規定，裁定被告令入戒治處所施以強
    制戒治，其期間為6個月以上，至無繼續強制戒治之必要為
    止，但最長不得逾1年等語。
二、抗告意旨略以：
　㈠勒戒所所應注意受觀察勒戒人在所情形，經醫師研判其自戒
    或無繼續施用毒品之傾向後至遲應於觀察勒戒期滿七日前陳
    報該院檢察官或少年法庭在勒戒所4至6週後再作一次評估，
    以做必要之評估修正，抗告人入所7至8日第一次評估，第2
    次評估等21日時醫師評估其時間只短短3分鐘之談話無法讓
    抗告人完整陳述抗告人之情況，即評斷抗告人有繼續施用毒
    品之傾向，只依勒戒所評估師之意，藉勒戒人動態因子、靜
    態因子與抗告人之前科紀錄等鑑定有無繼續施用毒品之標準
    、施用毒品之標準，為此，施用此評估法規，顯而易見，有
    違評斷之公正，具有錯誤，並足影響裁定之結果。
　㈡抗告人於109年7月7日經龍潭分局聖庭派出所員警查獲持有第
    一級毒品、殘渣袋一包，經尿液送驗有毒品第一、二級反應
    ，抗告人於隔日109年7月8日經雙親之勸導、殷殷期盼抗告
    人改過自新，抗告人於當日在家自主戒除毒癮，過程中抗告
    人無靠任何藥物幫助，因心中掛念年老雙親之期盼，成功將
    毒癮戒除，並於戒毒期間於桃園幼獅工業區擔任水泥預拌車
    司機乙職，至109年9月3日經平鎮分局偵七隊查獲拘提到案
    ，偵查中經員警盤問，有無施用毒品，抗告人告知已自主成
    功戒毒，後經員警用試紙採驗尿液並無第一、二級毒品反應
    ，足以證明抗告人所言不虛。但勒戒所評估醫師簡短之談話
    ，沒能給抗告人完整陳述個案之情況，即斷定抗告人有繼續
    施用毒品之傾向，顯而易見足以影響裁定評估之結果。
　㈢抗告人過去之行為造成家境困境，沒有好好照顧、孝順年老
    雙親，實為人子之恥，深感滿心痛悔，愧對雙親，過去沒有
    好好做人好好生活，給雙親一個完善的家，悔不當初，請求
    給予抗告人自新機會，早日重返社會步回正軌，孝敬雙親，
    腳踏實地做人等語。
三、按「觀察、勒戒後，檢察官或少年法院（地方法院少年法庭
    ）依據勒戒處所之陳報，認受觀察、勒戒人無繼續施用毒品
    傾向者，應即釋放，並為不起訴之處分或不付審理之裁定；
    認受觀察、勒戒人有繼續施用毒品傾向者，檢察官應聲請法
    院裁定或由少年法院（地方法院少年法庭）裁定令入戒治處
    所強制戒治，其期間為6個月以上，至無繼續強制戒治之必
    要為止，但最長不得逾1年。」毒品危害防制條例第20條第2
    項定有明文。次按有無繼續施用毒品傾向之評估標準，並非
    完全以受勒戒人勒戒後之結果為準，勒戒前之各種情況，仍
    應作為評估之依據。依勒戒處所評分說明手冊規定，係以前
    科紀錄與行為表現、臨床評估、社會穩定度三項合併計算分
    數，每一大項皆有靜態因子與動態因子。先以靜態因子分數
    評分，靜態因子分數總分在60分（含）以上為「有繼續施用
    毒品傾向」；60分以下，與動態因子分數相加，如果總分在
    60分（含）以上，為「有繼續施用毒品傾向」。是被告有無
    「繼續施用毒品傾向」，係依具體個案之臨床實務及相關事
    證等情綜合判定，有其相當之專業依據及標準，且涉及專門
    醫學，又衡酌強制戒治之目的，係為協助施用毒品者戒斷毒
    品之心癮及身癮所為之一種保安處分類型，而該評估標準係
    適用於每一位受觀察、勒戒處分之人，具一致性、普遍性、
    客觀性，倘其評估由形式上觀察，無擅斷或濫權等明顯不當
    之情事，法院宜予尊重。
四、經查：
　㈠抗告人前因施用第一、二級毒品案件，經臺灣桃園地方法院1
    09年度毒聲字第657 號裁定令入勒戒處所觀察、勒戒，於執
    行觀察、勒戒期間，經法務部○○○○○○○○附設勒戒處所之醫師
    評定結果，其⑴前科紀錄與行為表現部分合計為25分（毒品
    犯罪相關司法紀錄「9筆」計10分、首次毒品犯罪年齡為「2
    1至30歲」計5分、其他犯罪相關紀錄「8筆」計10分、入所
    時尿液毒品檢驗為「無藥物反應」計0分，上開4項靜態因子
    合計為25分；所內行為表現之動態因子評定「無」，計0分
    ）；⑵臨床評估部分合計為36分，（「有」多重毒品濫用，
    為海洛因、安非他命計10分、「有」合法物質濫用，為菸計
    2分、使用方式為「有注射使用」計10分、使用年數為「超
    過1年」計10分，上開靜態因子合計為32分；精神疾病共病
    （含反社會人格）為「無」計0分、臨床綜合評估（含病識
    感、動機、態度、就醫意願）評定為「中度」計4分，上開
    動態因子合計為4分）；⑶社會穩定度部分合計為5分（工作
    為「全職工作」計0分、家人藥物濫用為「無」計0分，上開
    靜態因子合計為0分；入所後家人是否訪視為「無」計5分、
    出所後是否與家人同住則為「是」計0分，上開動態因子合
    計為5分）。以上⑴至⑶部分之總分合計為66分（靜態因子共
    計57分，動態因子共計9分），經評定為「有繼續施用毒品
    傾向」等情，有法務部○○○○○○○○附設勒戒處所出具之「有無
    繼續施用毒品傾向證明書」及「有無繼續施用毒品傾向評估
    標準紀錄表」各1份附卷可稽（毒偵卷第239至241頁）。
　㈡再者，法務部為因應毒品危害防制條例之修正及109年11月18
    日最高法院刑事大法庭109年台上大字第3826號裁定，固有
    於110年3月26日以法矯字第11006001760號函檢送修正之「
    有無繼續施用毒品傾向評估標準紀錄表」及「有無繼續施用
    毒品傾向評估標準說明手冊」各1份；惟參諸卷附有無繼續
    施用毒品傾向評估標準紀錄表所載（見毒偵卷第241頁），
    新店戒治所已於110年3月24日依照法務部上開修正實施之有
    無繼續施用毒品傾向評估標準，將判斷準則項目「前科紀錄
    與行為表現」之第1項「毒品犯罪相關司法紀錄」計分方式
    修正為每筆5分，總分上限為10分；第3項「其他犯罪相關紀
    錄」計分方式修正為每筆（次）為2分，總分上限為10分，
    綜合評估後為總分66分，業如前述，足認本案係依修正後之
    評估標準，且抗告人所得總分逾60分。
　㈢綜此，上開卷內記載之結果，既係該所相關專業知識經驗人
    士，在抗告人執行觀察、勒戒期間依本職學識評估之前科紀
    錄與行為表現、臨床評估、社會穩定度等項所為之綜合判斷
    ，具有科學驗證所得之結論，自得憑以判斷有無繼續施用毒
    品傾向之證明，則新店戒治所綜合評分者依個案臨床實務及
    具體事證，判定為「有繼續施用毒品傾向」，依諸前揭說明
    ，尚無不合，且由形式上觀察，並無擅斷或濫權等明顯不當
    之情事，法院即宜予尊重其行政職權之行使及專業之判斷。
    是以，臺灣桃園地方法院據此裁定抗告人令入戒治處所施以
    強制強制，其期間為6個月以上，至無繼續強制戒治之必要
    為止，但最長不得逾1年，經本院審閱相關案卷後，核其認
    事用法並無不合，亦無違經驗、論理法則。
　㈣再抗告人雖辯稱已自主戒毒，且醫師評估時間只短短3分鐘之
    談話，無法讓抗告人完整陳述其情況云云，然毒品危害防制
    條例規定強制戒治之目的，既係針對因施用毒品成癮者，此
    處尚非僅指身癮者，心癮者尤其為甚，其難以戒絕斷癮，致
    再犯率偏高，故有持續收容於戒治處所施以強制戒治之必要
    ，是該條例第20條第2 項關於強制戒治之規定，係屬強制規
    定，只要觀察、勒戒後，經評定受觀察、勒戒人有繼續施用
    毒品傾向者，檢察官即應聲請法院裁定受觀察、勒戒者令入
    戒治處所強制戒治，其中並無任何例外規定。又衡酌其入所
    時尿液毒品檢驗等，僅係供醫師判斷有無戒癮動機的參考之
    一，並非認定有無繼續施用毒品傾向之唯一標準，此可從前
    揭動、靜態因子分析可知；且毒品危害防制條例所規定之觀
    察、勒戒或強制戒治處分，其立法意旨在幫助施用毒品者戒
    除毒癮，該處分之性質非為懲戒行為人，而係為消滅受處分
    人再次施用毒品之危險性，目的係在戒除行為人施用毒品身
    癮及心癮之措施，故觀察、勒戒之執行，其重點在「評估」
    應否受強制治療之可能性，並依其結果有不起訴處分之優遇
    ，亦係提供被告改過自新之機會。是以，本件抗告人前經原
    審法院裁定令入勒戒處所施以觀察勒戒，既經專業評估有繼
    續施用毒品傾向，無法戒斷毒癮，自有依法再施以強制戒治
    之必要。是抗告人徒憑己見任意指摘該評估標準之專業性，
    自不足採。至抗告人另以愧對雙親、悔不當初等情，然此縱
    屬實情，亦與被告應受強制戒治之事由無涉。從而，抗告人
    所提抗告核無理由，應予駁回。
五、綜上所述，原審以檢察官聲請意旨並無不合，依毒品危害防
    制條例第20條第2項之規定，裁定抗告人令入戒治處所施以
    強制戒治，其期間為6個月以上，至無繼續強制戒治之必要
    為止，但最長不得逾1年，經核並無不合。抗告意旨徒以前
    詞指摘原裁定不當，請求撤銷原裁定，為無理由，應予駁回
    。
據上論斷，應依刑事訴訟法第412 條，裁定如主文。　　
中　　華　　民　　國　　110 　年　　5 　　月　　24　　日
　　　　　　        刑事第七庭  審判長法　官  孫惠琳
　　　　　　　　　　　　　　　　　　  法　官  張育彰　　
　　　　　　　　　　　　　　　　　　  法　官  王惟琪
以上正本證明與原本無異。
不得再抗告。
                                      書記官  陳怡君
中　　華　　民　　國　　110 　年　　5 　　月　　25　　日